---
title: "Hipergeométrica"
author: "Romano"
format: html
editor: visual
---

```{=html}
<style>
main.content {
text-align: justify}
</style>
```

DISTRIBUCIÓN HIPERGEOMETRICA

Esta distribución de probabilidad surge en el contexto de la toma de una muestra de un conjunto de objetivos de dos tipos. Supongamos que tenemos N articulos dentro de un recipiente, de los cuales K son de un primer tipo y N - K son de un segundo tipo. Los articulos del primer tipo pueden corresponder a articulos en un buen estado y los del segundo tipo a artículos en un mal estado. Ahora supongamos que en el recipiente tomamos al azar una muestra de tamaño n de tal forma que la selección es sin reemplazo y el orden de los articulos seleccionados no es relevante, Asi que podemos deci que el espacio muestral de este experimento consiste de todos los posibles subconjuntos de tamaño n que se pueden obtener de esta coleción de N articulos y su cardinalidad es entonces (N n). Si para cada ubconjunto seleccionado se define la variable aleatoria X como el número de articulos seleccionados que son del primer tipo, entonces es claro que X puede tomar los valores 0, 1, 2,...n

Para entender la fórmula de la función de probabilidad de esta distribución observe que término (K x) establece las diferentes formas en que x objetos pueden escogerse de la colección de K objetos del tipo 1, mientras que el término (N-K/n-x) corresponde a las diferentes formas de escoger n-x objetos de los N-K objetos del tipo 2. Se usa entonces el principio multiplicatio para obtener el número total de muestras diferentes, en donde x articulos son del primer tipo y n-x articulos son del segundo tipo. No es un ejercicio fáil verificar que esta función de probabilidad efectivamente lo es.

Se pueden obteneer los valors de f(x).

```{r}
#dhyper(x,K,N-K,n) evalúa f(x) de la ddistricución 
#hipergeo(N,K,n)
dhyper(3,7,13,5) # d = ddensity

```

Observe las diferencia en el orden y la forma de expresarlos párametros de esta distribución en r: después del argumento x se especifica el número de objetivos K de tipo 1, despúes el número de articulos N-K de tipo 2 y finalmente se especifica el tamaño de la muestra n.

Se puede obtener los valores de la función de distribución f(x), pero no presentaremos la formula porque esta no tiene una expresión compacta sencilla.

```{r}
# phyper(x,K,N-K,n) evalúa F(x) de la distribución
#hipergeo(N,K,n)
phyper(3,7,13,5)  #p = probability distribution function
```

El siguiente comando puede obtener valores seudoalatorios de la distribución hipergeometrica, Asigne usted valores a los parámetros N,K y n. Genere tantos valores de esta distribución como desee modificando de valor de K.

```{r}
# RHYPER(K,k,n-k,N) genera k valores al azar de la distribución
# hipergeo(N,K,n)
rhyper(25,7,13,5)  # r = random
```

EJERCICIO Demuestre que la función de probabilidad de la distribución hipergeométrica efectivamente es una función de probabilidad.

Una fábrica produce 75 carros, de los cuales 4 de estos tienen defectos de fábrica. El euipo de calidad selecciona aleatoriamente 21 carros para inspeccionar.

```{r}
# Función que calcula la distribución hipergeometrica.

hipergeometrica <- function(N, K,n, x) {choose(K, x) * choose(N - K, n-x) / choose(N, n)}

#Paramétros del problema
N <- 75 #Total de carros
K <- 4  #Carros defectuosos
n <- 21 #Carros inspeccionados
x <- 0:n #Exitos en la la inspección

#Calcular la probabilidad
probabilidades <- sapply(x, function(x) hipergeometrica(N, K, n, x))
#Crear un data frame 
df <- data.frame(x = x, probabilidad = probabilidades)
#Grafica
ggplot(df, aes(x = x, y = probabilidad)) + geom_bar(stat = "identity", fill = "pink", color = "tomato" )
labs(titulo = "DISTRIBUCION HIPERGEOMETRICA", x = "Numero de exitos en la inspección (x)", y = "Probabilidad P(X = x)") + 
  theme_minimal()


```

```{r}
N <- 75   
K <- 4    
n <- 21   

# Función de distribución hipergeométrica
hipergeometrica <- function(N, K, n, x) {
  choose(K, x) * choose(N - K, n - x) / choose(N, n)
}

# Valores posibles de x (carros defectuosos encontrados)
x <- 0:K  # Puede encontrar de 0 a 4 carros defectuosos

# Calcular probabilidades
probabilidades <- sapply(x, function(i) hipergeometrica(N, K, n, i))

# Crear tabla de probabilidad
tabla <- data.frame(
  `x (Defectuosos)` = x,
  `P(X = x)` = round(probabilidades, 6),
  `P(X ≤ x)` = round(cumsum(probabilidades), 6),
  `% Probabilidad` = paste0(round(probabilidades * 100, 2), "%")
)

# Mostrar encabezado del problema
cat("PROBLEMA: INSPECCIÓN DE CALIDAD - FÁBRICA DE CARROS\n")
cat("Total de carros producidos (N):", N, "\n")
cat("Carros con defectos (K):", K, "\n")
cat("Carros inspeccionados (n):", n, "\n")


# Mostrar tabla de probabilidad
cat("TABLA DE PROBABILIDAD HIPERGEOMÉTRICA\n")
print(tabla, row.names = FALSE)
cat("=====================================================\n")
cat("SUMA TOTAL: P(X = x) =", sum(probabilidades), "✓\n\n")


```
