---
title: "Análisis Estadístico de las Finanzas Públicas Estatales en México: Egresos"
subtitle: "Agrupamiento (Clustering)"
format: 
  html:
    grid: 
      body-width: 1000px
editor: visual
---

```{=html}
<style>
main.content {
text-align: justify}
</style>
```

```{r}
#| code-fold: true
#| message: false
#| warning: false

library(tidyverse)
library(RColorBrewer)
library(sf)          # Para datos espaciales
library(viridis)     # Para paletas de colores
library(DT)
library(plotly)
library(knitr)
library(kableExtra)
library(corrplot)
library(broom)
library(scales)
library(multcomp)


library(factoextra)
library(FactoMineR)
```

# Introducción

En este análisis, nos enfocaremos en desglosar los egresos por capítulos encontrando las componentes principales, que son proyecciones ortogonales sobre el espacio vectorial generado por los datos. Para este propósito, es necesario contar con los datos por amplitud, es decir, cada capítulo (ya sea en MXN o porcentaje) debe corresponder a una columna.

## Estructura General de los Datos

-   Dataset `egresos`: Filtrado para el tema "egresos" y categoría "Capítulo". Se agrega porcentaje anual de cada capítulo.
-   Dataset `egresos`: Agregado por año, estado y categoría principal con cálculos de porcentaje anual.
-   Dataset `egresos_wide`: Transformado a formato ancho con valores y porcentajes por categoría principal.

Consideramos los datos de finanzas públicas de los estados de México, disponibles en varios archivos CSV dentro de la carpeta "conjunto_de_datos". No se consideran los valores de la Ciudad de México.

```{r}
#| code-fold: true
#| message: false
#| warning: false


# Se identifican los archivos CSV en el directorio especificado
data_sets <- list.files("./conjunto_de_datos", pattern = "*.csv", full.names = TRUE)

# Se leen y combinan los archivos CSV en un solo data frame
datos <- data_sets |> 
  set_names(nm = data_sets) |> 
  map_dfr(read_csv, .id = "source_file")

# Convertir variables de tipo caracter a factor
datos_factor <- datos |> 
  dplyr::select(where(is.character)) |> 
  names()

datos <- datos |> 
  mutate(across(all_of(datos_factor), as_factor))

# Crear variables adicionales
datos <- datos |> mutate(ANIO_factor = as_factor(ANIO), VALOR_millones = VALOR / 1e6)
datos <- datos |> rename(CVE_ENT = ID_ENTIDAD)

# Cargar datos de estados y unir con el conjunto de datos principal
datos_estado <- read_csv("tc_entidad.csv")
datos_estado <- datos_estado |> mutate(across(everything(), as_factor))
datos_estado$ZONA <- factor(datos_estado$ZONA, levels = c("NORTE", "CENTRO", "SUR"))

datos <- left_join(datos, datos_estado)


# Eliminar columnas no necesarias
datos <- datos |> dplyr::select(-source_file, -PROD_EST, -COBERTURA, -ESTATUS) 

nacional_estado <- st_read("data_nacional/00ent.shp", options = "ENCODING=LATIN1", quiet = TRUE)
nacional_estado <- left_join(nacional_estado, datos_estado, by = "CVE_ENT")

cat("Años disponibles:", paste(unique(datos$ANIO_factor), collapse = ", "), "\n")
cat("Entidades incluidas:", length(unique(datos$CVE_ENT)), "\n")
cat("Temas:", paste(unique(datos$TEMA), collapse = ", "), "\n")
cat("Categorías:", paste(unique(datos$CATEGORIA), collapse = ", "), "\n\n") 

```


## Composición de Egresos por Estado (2017-2023)

```{r}
#| code-fold: true
#| fig-width: 10
#| fig-height: 10
#| fig-align: "center"

# Calcular porcentajes de cada categoría por estado
porcentajes_categoria_estado_egresos <- egresos |> 
  group_by(NOM_ENT, ABR_ENT, DESCRIPCION_CATEGORIA) |> 
  summarise(valor_categoria = sum(VALOR_millones, na.rm = TRUE), .groups = "drop") |> 
  group_by(NOM_ENT, ABR_ENT) |> 
  mutate(
    total_estado = sum(valor_categoria),
    porcentaje = (valor_categoria / total_estado) * 100
  ) %>%
  ungroup()

# Gráfica de composición con etiquetas (solo categorías >5%)
graf_bar_egresos <- porcentajes_categoria_estado_egresos |> 
  mutate(etiqueta = ifelse(porcentaje >= 5, 
                          paste0(round(porcentaje, 1), "%"), 
                          "")) |> 
  ggplot(aes(x = reorder(ABR_ENT, total_estado), 
             y = porcentaje, 
             fill = DESCRIPCION_CATEGORIA)) +
  geom_col(position = "stack") +
  geom_text(aes(label = etiqueta), 
            position = position_stack(vjust = 0.5),
            size = 3, 
            color = "white",
            fontface = "bold") +
  coord_flip() +
  scale_fill_viridis_d(option = "turbo") +
  labs(
    title = "Composición de Egresos por Estado (2013-2023)",
    subtitle = "Porcentaje por capítulo (etiquetas >5%)",
    x = "Estado",
    y = "Porcentaje (%)",
    fill = "Capítulo de Egreso"
  ) +
  theme_minimal() +
  theme(
    plot.title = element_text(size = 16, face = "bold"),
    plot.subtitle = element_text(size = 12),
    legend.position = "bottom",
    legend.text = element_text(size = 8),
    axis.title.x = element_text(size = 12),
    axis.title.y = element_text(size = 12),
    axis.text.x = element_text(size = 11),
    axis.text.y = element_text(size = 11)
  ) +
  guides(fill = guide_legend(nrow = 4, byrow = TRUE))

graf_bar_egresos
```


```{r}
#| code-fold: true
#| fig-width: 8
#| fig-height: 6
#| fig-align: "center"

agregado_mapa_egresos <- resumen_estructura_egresos |> 
  dplyr::select(ABR_ENT, valor_total)
agregado_mapa_egresos <- left_join(nacional_estado, agregado_mapa_egresos, by = "ABR_ENT")

mapa_egresos <- ggplot(agregado_mapa_egresos) +
  geom_sf(aes(fill = valor_total), color = "gray50", size = 0.5) +
  labs(
    title = "Egresos totales por estado (2013-2023)",
    subtitle = "Valores en miles de millones de MXN",
    caption = "Fuente: INEGI - Finanzas Públicas",
    fill = "Egresos Totales"
  ) +
  scale_fill_viridis_c(labels = comma) +
  theme_void() +
  theme(
    plot.title = element_text(size = 16, face = "bold"),
    plot.subtitle = element_text(size = 12),
    plot.caption = element_text(size = 10)
  )

print(mapa_egresos)
```

#Sin el Estado de México para mejor visualización

```{r}
#| code-fold: true
#| fig-width: 8
#| fig-height: 6
#| fig-align: "center"

mapa_egresos_sin_mex <- ggplot(agregado_mapa_egresos |> filter(ABR_ENT != "MEX")) +
  geom_sf(aes(fill = valor_total), color = "aquamarine", size = 0.5) +
  labs(
    title = "Egresos totales por estado (2017-2023)",
    subtitle = "Valores en miles de millones de MXN (sin Estado de México)",
    caption = "Fuente: INEGI - Finanzas Públicas",
    fill = "Egresos Totales"
  ) +
  scale_fill_viridis_c(labels = comma) +
  theme_void() +
  theme(
    plot.title = element_text(size = 16, face = "bold"),
    plot.subtitle = element_text(size = 12),
    plot.caption = element_text(size = 10)
  )

print(mapa_egresos_sin_mex)
```

###Sin el Estado de México para mejor visualización

```{r}
#| code-fold: true
#| fig-width: 8
#| fig-height: 6
#| fig-align: "center"

mapa_egresos_sin_mex <- ggplot(agregado_mapa_egresos |> filter(ABR_ENT != "MEX")) +
  geom_sf(aes(fill = valor_total), color = "orange", size = 0.5) +
  labs(
    title = "Egresos totales por estado (2013-2023)",
    subtitle = "Valores en miles de millones de MXN (sin Estado de México)",
    caption = "Fuente: INEGI - Finanzas Públicas",
    fill = "Egresos Totales"
  ) +
  scale_fill_viridis_c(labels = comma) +
  theme_void() +
  theme(
    plot.title = element_text(size = 16, face = "bold"),
    plot.subtitle = element_text(size = 12),
    plot.caption = element_text(size = 10)
  )

print(mapa_egresos_sin_mex)
```

#Egresos por Categoría Principal (2017-2023)

```{r}
#| code-fold: true

tabla_resumen_principal <- egresos |> 
  group_by(CATEGORIA_PRINCIPAL) |> 
  summarise(
    valor_millones = sum(VALOR_millones, na.rm = TRUE),
    .groups = "drop"
  ) |> 
  mutate(
    porcentaje = (valor_millones / sum(valor_millones)) * 100,
    valor_billones = valor_millones / 1000000
  ) |> 
  arrange(desc(valor_millones))

# Mostrar tabla formateada
tabla_resumen_principal %>%
  mutate(
    `Valor (Millones MXN)` = format(round(valor_millones, 0), big.mark = ",", scientific = FALSE),
    `Valor (Billones MXN)` = format(round(valor_billones, 2), nsmall = 2),
    `Porcentaje (%)` = format(round(porcentaje, 1), nsmall = 1)
  ) %>%
  dplyr::select(
    `Categoría Principal` = CATEGORIA_PRINCIPAL,
    `Valor (Millones MXN)`,
    `Valor (Billones MXN)`,
    `Porcentaje (%)`
  ) %>%
  kable(
    caption = "Egresos Estatales por Categoría Principal (2014-2023)",
    align = c("l", "r", "r", "r")
  ) %>%
  kable_styling(
    bootstrap_options = c("striped", "hover", "condensed", "responsive"),
    full_width = FALSE,
    font_size = 12
  ) %>%
  add_header_above(c(" " = 1, "Valores Absolutos" = 2, "Relativo" = 1))


```

#Tendencias Temporales por Categoría Principal

```{r}
#| code-fold: true

graf_temp_egresos <- ggplot(egresos_agregados, 
                    aes(x = ANIO, y = VALOR_millones, color = ABR_ENT)) +
  geom_line(size = 1.2) +
  geom_point(size = 2) +
  facet_wrap(~ CATEGORIA_PRINCIPAL, scales = "free_y", ncol = 2) +
  scale_y_continuous(labels = comma) +
  scale_x_continuous(breaks = unique(egresos_agregados$ANIO)) +
  labs(
    title = "Tendencias Temporales de Egresos Estatales por Categoría Principal (2017-2023)",
    x = "Año",
    y = "Egresos (Millones MXN)",
    color = "Estado"
  ) +
  theme_minimal() +
  theme(
    plot.title = element_text(size = 14, face = "bold"),
    plot.subtitle = element_text(size = 12),
    legend.position = "bottom",
    legend.text = element_text(size = 8),
    axis.title.x = element_text(size = 12),
    axis.title.y = element_text(size = 12),
    axis.text.x = element_text(size = 10, angle = 45, hjust = 1),
    axis.text.y = element_text(size = 10),
    strip.text = element_text(size = 10, face = "bold")
  )

ggplotly(graf_temp_egresos)
```

# ANOVA por Categorías Principales

```{r}
#| code-fold: true

# ANOVA para Gastos Corrientes
aov_gastos_corrientes <- aov(porcentaje_anual ~ ABR_ENT, 
                            data = egresos_agregados |> 
                            filter(CATEGORIA_PRINCIPAL == "Gastos Corrientes"))

cat("ANOVA - Gastos Corrientes:\n")
summary(aov_gastos_corrientes)
```

# Matriz de Correlación entre Categorías de Egresos

```{r}
#| code-fold: true
#| fig-width: 12
#| fig-height: 8
#| fig-align: "center"

# Seleccionar solo las columnas numéricas para correlación
variables_correlacion_egresos <- egresos_wide %>%
  dplyr::select(
    ANIO,
    Gastos_Corrientes_porcentaje,
    Transferencias_Asignaciones_porcentaje,
    Inversion_Desarrollo_porcentaje,
    Obligaciones_Financieras_porcentaje,
    Otros_Egresos_porcentaje
  )

# Calcular matriz de correlación
matriz_correlacion_egresos <- cor(variables_correlacion_egresos, use = "complete.obs")

corrplot(matriz_correlacion_egresos, 
         method = "color",
         type = "upper",
         order = "hclust",
         tl.col = "blue",
         tl.srt = 45,
         tl.cex = 0.8,
         addCoef.col = "blue",
         number.cex = 0.7,
         title = "Matriz de Correlación - Egresos Estatales por Categoría Principal",
         mar = c(0,0,2,0))
```


# Análisis de Componentes Principales (PCA) para Egresos

## Preparación de datos para PCA

```{r}
#| code-fold: true

# Seleccionar variables numéricas para PCA (porcentajes)
egresos_numeric_porcentaje <- egresos_wide |> 
  dplyr::select(
    Gastos_Corrientes_porcentaje,
    Transferencias_Asignaciones_porcentaje,
    Inversion_Desarrollo_porcentaje,
    Obligaciones_Financieras_porcentaje,
    Otros_Egresos_porcentaje
  )

# Excluir Estado de México para análisis
egresos_wo_MEX <- egresos_wide |> filter(ABR_ENT != "MEX")
egresos_numeric_porcentaje_wo_MEX <- egresos_wo_MEX |> 
  dplyr::select(
    Gastos_Corrientes_porcentaje,
    Transferencias_Asignaciones_porcentaje,
    Inversion_Desarrollo_porcentaje,
    Obligaciones_Financieras_porcentaje,
    Otros_Egresos_porcentaje
  )
```

##PCA en porcentajes de egresos

```{r}
#| code-fold: true

PC_porcentaje_egresos <- prcomp(egresos_numeric_porcentaje_wo_MEX, scale. = TRUE, center = TRUE)

eig_porcentaje_egresos <- get_eigenvalue(PC_porcentaje_egresos)
eig_tabla_egresos <- data.frame(
  PC = paste0("PC", 1:dim(eig_porcentaje_egresos)[1]), 
  Eigenvalor = round(eig_porcentaje_egresos$eigenvalue, 3), 
  Varianza = round(eig_porcentaje_egresos$variance.percent, 2), 
  Var_acu = round(eig_porcentaje_egresos$cumulative.variance.percent, 2)
)

kable(eig_tabla_egresos, align = "c", 
      col.names = c("Componente", "Eigenvalor", "% varianza", "% varianza acumulada")) %>%
  kable_styling(c("striped", "hover"), full_width = FALSE) %>%
  scroll_box(width = "100%", height = "300px", fixed_thead = TRUE)
```

##Scree plot

```{r}
#| code-fold: true
#| warning: false

fviz_eig(PC_porcentaje_egresos, addlabels = TRUE) +
  labs(title = "Scree Plot - PCA Egresos Estatales")
```

```{r}
#| code-fold: true

PC_coef_egresos <- data.frame(PC_porcentaje_egresos$rotation)
kable(PC_coef_egresos, align = "c") %>%
  kable_styling(c("striped", "hover"), full_width = FALSE) %>%
  scroll_box(width = "100%", height = "300px", fixed_thead = TRUE)
```

##Contribución variables

```{r}
#| code-fold: true
#| warning: false

fviz_pca_var(PC_porcentaje_egresos, 
             col.var = "contrib", 
             gradient.cols = c("aquamarine", "brown", "coral"),
             title = "Contribución de Variables - PCA Egresos")
```


#Proyección de estados

```{r}
#| code-fold: true

proy_scores_egresos <- fviz_pca_ind(PC_porcentaje_egresos,
             pointsize = 2,
             habillage = egresos_wo_MEX$ABR_ENT,
             mean.point = FALSE,
             label = "var",
             repel = TRUE,
             title = "Proyección de Estados - PCA Egresos"
  )

ggplotly(proy_scores_egresos)
```

#Análisis de Clustering para Egresos #Preparación de datos para clustering

```{r}
#| code-fold: true
#| message: false
#| warning: false

# Seleccionar año específico para clustering (2017)
my_year <- 2017

egresos_year <- egresos_wide |> 
  filter(ANIO == my_year)

egresos_wo_MEX_year <- egresos_year |> filter(ABR_ENT != "MEX")

egresos_numeric_porcentaje_year <- egresos_wo_MEX_year |> 
  dplyr::select(
    Gastos_Corrientes_porcentaje,
    Transferencias_Asignaciones_porcentaje,
    Inversion_Desarrollo_porcentaje,
    Obligaciones_Financieras_porcentaje,
    Otros_Egresos_porcentaje
  )

row.names(egresos_numeric_porcentaje_year) <- egresos_wo_MEX_year$ABR_ENT
```

##Composición de Egresos por Estado (Año 2017)

```{r}
#| code-fold: true
#| fig-width: 10
#| fig-height: 10
#| fig-align: "center"

egresos_year_bar <- egresos_agregados |> 
  filter(ANIO == my_year) 

graf_bar_egresos_year <- egresos_year_bar |> 
  mutate(etiqueta = ifelse(porcentaje_anual >= 5, 
                          paste0(round(porcentaje_anual, 1), "%"), 
                          "")) |> 
  ggplot(aes(x = ABR_ENT, 
             y = porcentaje_anual, 
             fill = CATEGORIA_PRINCIPAL)) +
  geom_col(position = "stack") +
  geom_text(aes(label = etiqueta), 
            position = position_stack(vjust = 0.5),
            size = 3, 
            color = "black",
            fontface = "bold") +
  coord_flip() +
  scale_fill_viridis_d(option = "turbo") +
  labs(
    title = paste("Composición de Egresos por Estado -", my_year),
    subtitle = "Porcentaje por categoría principal (etiquetas >5%)",
    x = "Estado",
    y = "Porcentaje (%)",
    fill = "Categoría"
  ) +
  theme_minimal() +
  theme(
    plot.title = element_text(size = 16, face = "bold"),
    plot.subtitle = element_text(size = 12),
    legend.position = "bottom",
    legend.text = element_text(size = 8),
    axis.title.x = element_text(size = 12),
    axis.title.y = element_text(size = 12),
    axis.text.x = element_text(size = 11),
    axis.text.y = element_text(size = 11)
  ) +
  guides(fill = guide_legend(nrow = 3, byrow = TRUE))

graf_bar_egresos_year
```

##Matriz de Distancias

```{r}
#| code-fold: true
#| warning: false
#| fig-width: 10
#| fig-height: 10
#| fig-align: "center"

dist_eucl_egresos <- dist(egresos_numeric_porcentaje_year)
dist_eucl_matrix_egresos <- as.matrix(dist_eucl_egresos)
dist_eucl_plot_egresos <- fviz_dist(dist_eucl_egresos, lab_size = 6) +
  theme(axis.text.x = element_text(size = 15),
        axis.text.y = element_text(size = 15),
        plot.title = element_text(size = 16, face = "bold")) +
  labs(title = "Matriz de Distancias Euclidianas - Egresos")

ggplotly(dist_eucl_plot_egresos)
```

##Clustering Jerárquico

###Método Complete

```{r}
#| code-fold: true
#| warning: false
#| fig-width: 10
#| fig-height: 6

euc_comp_hc_egresos <- hclust(dist_eucl_egresos, method = "complete")
fviz_dend(euc_comp_hc_egresos, k = 5, cex = 0.9, k_colors = "jco", 
          rect = TRUE, rect_border = "jco", rect_fill = TRUE, 
          labels_track_height = 3,
          main = "Dendrograma - Clustering Jerárquico")
```

```{r}
#| code-fold: true

grp_euc_complete_egresos <- cutree(euc_comp_hc_egresos, k = 5)
table(grp_euc_complete_egresos)
```

```{r}
#| code-fold: true

fviz_cluster(list(data = egresos_numeric_porcentaje_year, 
                  cluster = grp_euc_complete_egresos),
             palette = "jco", 
             ellipse.type = "convex", 
             repel = TRUE, 
             show.clust.cent = FALSE, 
             ggtheme = theme_bw(),
             main = "Clustering - Método Complete")

```

##Método Ward

```{r}
#| code-fold: true
#| warning: false
#| fig-width: 10
#| fig-height: 6

euc_ward_hc_egresos <- hclust(dist_eucl_egresos, method = "ward.D2")
fviz_dend(euc_ward_hc_egresos, k = 5, cex = 0.9, k_colors = "jco", 
          rect = TRUE, rect_border = "jco", rect_fill = TRUE, 
          labels_track_height = 3,
          main = "Dendrograma - Clustering Jerárquico (Ward)")
```

#Mapas de Clustering

```{r}
#| code-fold: true
#| fig-width: 8
#| fig-height: 6
#| fig-align: "center"

# Preparar datos para mapas
grp_complete_df_egresos <- as.data.frame(grp_euc_complete_egresos)
grp_complete_df_egresos <- grp_complete_df_egresos |> 
  rownames_to_column(var = "ABR_ENT")

nacional_estado_egresos <- left_join(nacional_estado, grp_complete_df_egresos, by = "ABR_ENT")
nacional_estado_egresos$grp_euc_complete_egresos <- as.factor(nacional_estado_egresos$grp_euc_complete_egresos)

mapa_clustering_egresos <- ggplot(nacional_estado_egresos) +
  geom_sf(aes(fill = grp_euc_complete_egresos), color = "coral", size = 0.5) +
  labs(
    title = "Clustering de Egresos por Estado - Método Complete",
    subtitle = paste("Año", my_year),
    fill = "Cluster"
  ) +
  scale_fill_brewer(palette = "Set3") +
  theme_void() +
  theme(
    plot.title = element_text(size = 16, face = "bold"),
    plot.subtitle = element_text(size = 12)
  )

print(mapa_clustering_egresos)
```